【裁判字號】    97,訴,1286
【裁判日期】    980409
【裁判案由】    分配表異議之訴
【裁判全文】
臺灣板橋地方法院民事判決              97年度訴字第1286號
原      告  丙○○
訴訟代理人  張天欽律師
            黃于玶律師
複代理  人  歐陽勝嘉律師
被      告  甲○○
被      告  丁○○
訴訟代理人  蕭明哲律師
被      告  乙○○
訴訟代理人  楊延壽律師
上列當事人間分配表異議之訴事件，經本院於民國98年3 月23日
言詞辯論終結，判決如下：
    主  文
確認被告乙○○執有被告丁○○簽發面額新臺幣貳佰萬元（發票
日民國九十五年十一月八日，到期日未載，票號０八六九八二號
）本票債權逾本金新臺幣捌拾壹萬肆仟玖佰捌拾元部分之本票債
權不存在。
本院九十五年度民執字第二四八一三號返還墊款強制執行事件，
被告乙○○所執臺灣板橋地方法院民國九十五年度票字第一六一
０四號本票裁定，就分配表項次四及項次八超過「新臺幣捌拾壹
萬肆仟玖佰捌拾元」部分應予剔除。
原告其餘之訴駁回。
訴訟費用由被告丁○○負擔百分之三十二、被告乙○○負擔百分
之四十五，餘由原告負擔。
    事實及理由
一、程序方面：
  (一)本件被告甲○○未於言詞辯論期日到場，核無民事訴訟法第
    386 條各款所列情形，爰依原告聲請，由其一造辯論而為判
    決。
  (二)按強制執行程序中，債權人或債務人對於分配表聲明異議，
    其他債權人或債務人於分配期日未到場，執行法院未依聲明
    異議更正分配表，而將聲明異議狀對之為送達，其他債權人
    或債務人就聲明異議為反對陳述者，聲明異議人對反對陳述
    之其他債權人或債務人提起分配表異議之訴，應類推適用強
    制執行法第41條第4 項規定。亦即聲明異議人對其他債權人
    或債務人提起異議之訴之10日期間，應自受執行法院通知有
    反對陳述之日起算，而非自分配期日起算。倘聲明異議人已
    於受執行法院通知之日起10日內提異議之訴，並向執行法院
    為起訴之證明者，執行法院不得以此已逾分配期日起10日期
    間，依同法條第3 項規定，認視為撤回異議之聲明，受訴法
    院亦不得認異議之訴為不合法（最高法院87年度台上字第28
    19號判決意旨參照）。查原告（執行債務人）對本院95年度
    執字第24813 號清償債務執行事件，於民國97年5 月26日實
    行分配之分配表（下稱系爭分配表），於分配期日1 日前（
    即97年5 月15日），向執行法院提出書狀對抵押債權人被告
    甲○○及併案債權人被告乙○○所列入分配之債權聲明異議
    。經執行法院於97年5 月22日函知債務人被告丁○○及債權
    人被告甲○○、乙○○請於文到5 日內陳述意見。被告乙○○遵期於97年6 月2 日提出陳述狀，其內容略以：被告乙○○之本金應更正為199 萬4,994 元。被告甲○○、丁○○則
    未為反對陳述（即就關於原告請求「本院95年度執字第2481
    3 號給付墊款強制執行事件，系爭分配表項次2 、6 部分（
    以上為被告甲○○）及項次4 中40元（5,006*0.00 8= 40）
    、項次8 中債權原本5,006 元部分（以上為被告乙○○）均
    應剔除。」部分，肇於被告未為反對陳述，已告確定，此部
    分應由執行法院逕行更正分配表即足。其分配表異議之訴不
    合法，另以裁定駁回，併此敘明。）。經執行法院於97年6
    月9 日通知原告（同年月17日收受通知），原告隨於97年6
    月18日提出起訴之證明等情，業據本院依職權調取本院95年
    度執字第24813 號執行卷核對屬實，則除前述未經被告為反
    對陳述部分外原告提起本件分配表異議之訴，於法應屬有據
    。
二、原告主張：
  (一)原告為本院95年度執字第24813 號返還墊款強制執行事件之
    執行債權人，被告丁○○則為執行債務人。茲原告對系爭分
    配表中有關併案執行債權人被告乙○○列入分配之債權均予
    否認，並聲明異議，因異議未終結，故有提起本件確認債權
    不存在之訴之必要，併依強制執行法第41條規定提起本件分
    配表異議之訴。
  (二)被告甲○○對被告丁○○就坐落台北縣板橋市○○段第1221
    號土地（下稱系爭執行標的）所設定本金最高限額新臺幣（
    下同）60萬元抵押權，其存續期間至79年11月14日止，原告
    否認前開抵押權所擔保之債權（下稱系爭抵押債權）存在，
    被告甲○○復未提出任何證明證明存在，系爭抵押債權自難
    認存在。
  (三)被告乙○○乃以臺灣板橋地方法院95年度票字第16140 號本
    票裁定為執行名義列入分配，惟前開裁定得為強制執行被告
    丁○○所簽發本金200 萬元本票（發票日95年11月8 日，未
    載到期日，下稱系爭200 萬元本票），被告丁○○、乙○○
    既未爭執其等為直接前後手，係本於借貸契關係而交付，原
    告復否認被告乙○○取得系爭200 萬元本票之原因關係存在
    ，自應由被告乙○○負舉證之責。本件被告乙○○既無法舉
    證系爭200 萬元本票債權存在，自應認系爭200 萬元本票債
    權不存在。且應將系爭分配表項次4 、8 部分之分配金額剔
    除。另縱彼等間確有借貸，依其等所稱約定之利息既逾法定
    利率，此部分受償之結果，亦應扣抵本金。
  (四)併為聲明：
    (1)確認被告甲○○對被告丁○○就系爭執行標的所設定本金
      最高限額60萬元抵押權所擔保之系爭抵押債權不存在。
    (2)確認被告乙○○執有被告丁○○所簽發系爭200 萬元本票
      債權不存在。
    (3)本院95年度執字第24813 號給付墊款強制執行事件，系爭
      分配表項次4 （除40元外）及項次8 （除債權原本5, 006
      元）部分均應剔除。
三、被告丁○○：
  (一)被告甲○○部分之系爭抵押債權，被告丁○○確已清償完畢
    ，故此部分抵押債權已不存在。
  (二)被告乙○○部分：
    被告丁○○自93、94年間開始陸續向被告乙○○借貸至95年
    6 月18日止，共借款140 萬元，約定月息3 分即每月應支付
    利息4 萬2,000 元。故自95年6 月起被告丁○○每月支付被
    告乙○○4 萬2,000 元，至95年10月止。即被告乙○○所提
    出面額140 萬元支票（票號HT0000000 、發票日95年10月30
    日）始為本件借貸本金，其餘支票（包含票號SC0000000(11
    萬元)、SC0000000(12 萬元)、HT0000000(25 萬元)、SC000
    0000(15 萬5,000 元)部 分，下稱被證1 末4 紙支票），均
    包含在140 萬元內。至系爭200 萬元本票則係擔保本票。另
    被告2 人於95年10月30日確認借款本金為140 萬元後，被告
    丁○○復於95年12月還13萬元及50萬元，故扣除後本件應餘
    本金77萬元。
  (三)併為答辯聲明：原告之訴駁回。
四、被告乙○○：
  (一)被告丁○○自94年起即以週轉為由，向被告乙○○借貸，每
    次金額為數萬元至10餘萬元不等，被告乙○○均以現金交付
    之，基於互信，並未逐筆書立借據，常累積至一定金額後，
    再由被告丁○○開立支票作為還款之用，借款利息則以月息
    3 分計。如此累積至95年10月，借款金額連同利息為203 萬
    5,000 元（包含面額140 萬元、11萬元、12萬元、25萬元、
    15萬5,000 元支票，詳被證1 。其中借款本金為158 萬元，
    包含前述面額140 萬元支票及另紙面額12萬元 (發票日95年
    6 月12日)、 面額6 萬元 (發票日95年5 月30日)共3紙支票
    ）。肇於95年10月底前開支票陸續屆期但無力兌現，被告丁○○又無空白支票可供換開，乃協商改開立本票。隨於95年
    11 月8日由被告乙○○之配偶戊○○出面與被告丁○○洽談
    換票事宜。經協商後，由被告丁○○當場交付2 萬5,000 元
    現金，並開立面額200 萬元之系爭本票交被告收執。且約定
    利息仍按月息3 分計，故自95年11月8 日起被告丁○○乃按
    月給付6 萬元利息予被告乙○○。即95年12月8 日應付利息
    以現金支付；95年1 月8 日利息，先開立面額6 萬元本票，
    後再換票方式支付（未兌現）；96年2 月8 日應付利息以現
    金付1 萬元，另5 萬元以本票支付；96年3 月8 日及4 月8
    日應付利息，共12萬元以本票支付；96年5 月8 日應付利息
    ，以本票支付；96年6 月8 日應付利息，以本票支付。前開
    未獲兌現之利息本票，嗣經被告乙○○取得執行名義（本院
    97 年 度票字第761 號本票裁定），並由強制執行程序受償
    81萬5,743 元（97年1 月25日受償32萬3,406 元；同年7 月
    18日受償30萬3,323 元；98年1 月24日受償18萬9,014 元。
    ）。故本件被告乙○○應列入分配之債權原本為本金123 萬
    8,115 元，其餘部分均扣抵完竣。
  (二)至被告丁○○抗辯：其另清償63萬元部分，被告乙○○否認
    之。
  (三)併為答辯聲明：原告之訴駁回。
五、兩造不爭執之事項：
  (一)被告甲○○對被告丁○○系爭抵押債權不存在。
  (二)被告乙○○為被告丁○○所簽發系爭200 萬元本票之執票人
    （執行名義「本院95年度票字第16104 號」）；其等為系爭
    本票之直接前後手；票據之原因關係則為借貸。
  (三)被告乙○○借款予被告丁○○約定月息3 分（即年息36%）
    。
  (四)被告乙○○取得本院97年度票字第761 號本票裁定中所載本
    票，均係被告丁○○為支付造彼等間借款利息而交付之票據
    。且經被告乙○○由強制執行程序受償81萬5,743 元（97年
    1 月25日受償32萬3,406 元；同年7 月18日受償30萬3,323
    元；98年1 月24日受償18萬9,014 元。）。
  (五)被告丁○○所提出對帳單（由被告乙○○書寫）其形式為真
    正。
  (六)被告乙○○自承：被告丁○○曾於(1)95年12月8 日匯款1 萬
    元。(2)95年12月20日匯款1 萬元。(3)95年12月25日匯款1 萬
    5,000 元。(4)95年2 月1 日匯款2 萬5,000 元，合計6 萬元
    ，予被告乙○○用以清償96年1 月7 日以前借款之利息完竣
    。此外，被告丁○○曾交付1 萬元予乙○○充作96年2 月8
    日應付利息之一部外。並曾於簽發系爭200 萬元本票時以現
    金清償2 萬5,000 元。
  (七)被證1 末4 紙支票均供支付被告丁○○對被告乙○○借款之
    利息之用。
六、關於原告提起本件確認之訴，請求確認被告甲○○對被告丁○○系爭抵押債權不存在部分：
    按確認法律關係之訴，非原告有即受確認判決之法律上利益
    者，不得提起之，民事訴訟法第247 條第1 項前段定有明文
    。查本件原告起訴請求確認被告甲○○對被告丁○○系爭抵
    押債權不存在一節，承前述，為被告所不爭執，且經原告就
    其列入分配一節遵期聲明異議後，被告並未為反對陳述，而
    告確定（應由執行法院逕行更正分配表），是已無法律關係
    之存否不明確，或原告於私法上之地位有受侵害之危險可言
    ，應無即受確認判決法律上之利益。從而，原告提起本件確
    認之訴，請求確認被告甲○○對被告丁○○系爭抵押債權不
    存在，為無理由，應予駁回。
七、關於原告提起本件確認之訴，請求確認被告乙○○對被告丁○○系爭200 萬元本票債權其中本金199 萬4,994 元本票債
    權不存在部分：
  (一)查本件被告乙○○雖於本件言詞辯論終結前自承系爭本票債
    權僅餘本金123 萬8,115 元等情。惟此部分承前述，既已列
    入系爭分配表，且非屬執行法院得逕予更正分配表範疇，應
    認原告提起本件確認之訴，有即受判決之法律上利益，先此
    敘明。
  (二)被告丁○○、乙○○對於其等係基於借貸關係而由被告丁○○簽發系爭200 萬元本票交被告乙○○執有；前開200 萬元
    本票包含借款本金及利息等情，承前述既為被告丁○○、乙○○所未爭執，且有被告丁○○交付被告乙○○之多紙支票
    及乙○○所書寫對帳單附卷可佐；其等就系爭本票債權之存
    否復利益相佐，衡諸一般經驗法則，倘被告丁○○確未曾收
    受140 萬元借款之交付，應無自認屬實之理。即經本院調查
    之結果，系爭200 萬元本票所載金額，其中140 萬元為借款
    本金等情，應可採信。
  (三)被告乙○○抗辯：除前述140 萬元外，尚有18萬元屬借款本
    金等語，既為被告丁○○及原告所否認，自應由被告乙○○
    就前開積極、利己事實負舉證之責。查被告乙○○前開抗辯
    ，無非以被告丁○○所提出由伊書寫之對帳單為佐。然卷附
    對帳上固有12萬元（6 月12日）支票1 張、6 萬元（5 月30
    日）支票1 張之記載，惟單執前開支票之記載，並無法為其
    亦屬借款本金之推斷（即其原因關係未止一端，或係支付先
    前之利息而為。）；甚以就系爭140 萬元部分，有附載利息
    之計算（即按月息3 分計），其餘部分倘同係借款本金，竟
    無附載息，反足佐被告丁○○之抗辯較為可採。加以被告乙○○於歷所提答辯狀一再指稱：彼等間借款累積至95年10月
    ，借款金額連同利息為203 萬5,000 元（包含面額140 萬元
    、11萬元、12萬元、25萬元、15萬5,000 元支票，詳被證1
    。）肇於95年10月底前開支票陸續屆期但無力兌現，被告丁○○又無空白支票可供換開，乃協商改開立本票。隨於95年
    11 月8日由被告乙○○之配偶戊○○出面與被告丁○○洽談
    換票事宜。經協商後，由被告丁○○當場交付2 萬5,000 元
    現金，並開立面額200 萬元之系爭本票交被告收執等語。嗣
    又自承，前開5 紙支票中，末4 紙為利息支票等語。更可推
    認系爭200 萬元本票中，僅140 萬元為借款本金。另證人戊○○就會算過程均未實際參與，其有關借款金額若干等情均
    係由被告乙○○處聞悉，是其證詞並無法為被告間際借款金
    額為158 萬元之佐，附此敘明。基上，被告乙○○前開抗辯
    並無可採。
    本件借款本金應為140 萬元。
  (四)被告丁○○抗辯：其於95年12月陸續清償13萬元及50萬元予
    被告乙○○，是以乙○○將同額支票返還丁○○，故扣除前
    開金額後，本件僅餘本金77萬元等情。既為被告乙○○所否
    認，自應由被告丁○○就前開清償之利己事實，負舉證之責
    。關此部分固據被告丁○○提出其所簽署面額各為13萬元及
    50萬元之支票2 紙（詳被證2） 及存摺影本為佐。然前開提
    領紀錄本無法為「提領之金錢即係交付被告乙○○」之推論
    。加以前述13萬元及50萬元支票原記載發票日為94年，嗣才
    塗改為95年，而被告乙○○雖於其背書，並交銀行託收，惟
    託收之時間為94年9 月，故被告鄭坤究於原載發票日（94年
    12 月） 前即取回，抑或95年12月間始取回前開2 紙支票，
    亦有未明（被告乙○○否認知悉發票日塗改情事及95年12月
    始交還支票等情，自應由被告丁○○負舉證之責。），此部
    分既未據被告丁○○提出任何證據以供本院審酌，自無法逕
    信為真實，遑論再以前開無法確定之日期，推認於95年12月
    間領取之現金乃供償前開2 紙支票。準此，被告丁○○前開
    辯詞，並無足採。
  (五)按約定利率，超過週年百分之二十者，債權人對於超過部分
    之利息，無請求權，民法第205 條定有明文。查本件被告丁○○、乙○○間借款利息逾年息20% 部分，無請求權，但被
    告丁○○已任意清償者，依民法第180 條第3 款規定，不得
    再請求返還（即96年1 月7 日以前之被告丁○○清償之利息
    ，雖逾年息20% ，惟屬任意清償，故不得再請求扣抵。）。
    是以，系爭200 萬元本票所擔保金債權為「本金為140 萬元
    及自96年1 月8 日起至96年11月26日止（共323 日），按年
    息20% 計算之利息。」，計為164 萬7,781 元（1,400,000+
    1,400,000*0.2*323/365=1,647,781 。其中140 萬元為本金
    ，24萬7,781 元為利息。）。扣除被告乙○○自認簽發200
    萬元本票時交付2 萬5,000 元後，本金餘138 萬元；再扣除
    96年2月支付1 萬元利息後，利息餘23萬7,781 元。準此，
    本件被告乙○○執本院95年度票字第16140 號及97年度票字
    第761 號本票裁定向本院聲請強制執行，所得執行金額為
    161 萬7,78 1元，所得受償之執行費為1 萬2,942 元（1,
    617,781*0.00 8=12,942） 。
  (六)承前述，被告乙○○已經強制執行程序受償81萬5,743 元（
    此部分非屬任意清償，是利息承前述，僅得按年息20% 計）
    。依序扣除：
    (1)執行費1 萬2,942 元（包含併案執行97年度執字第31104
      號執行事件中以本院97年度票字第761 號本票裁定為執行
      名義所繳納執行費2,400 元，其餘則屬本件分配表原應列
      入之執行費1 萬542 元）後，餘80萬2,801 元（815,743-
      12, 942=802,801）
    (2)利息23萬7,781 元後，餘56萬5,020 元（802,801-237,78
      1=565,020 ）。
    (3)再抵償本金138 萬元之一部後，被告乙○○得請求金額為
      本金81萬4,980元（1,380,000-565,020=814,980）。
  (七)綜上，原告提起本件確認之訴，請求確認被告乙○○對被告
    丁○○系爭200 萬元本票債權逾本金81萬4,980 元之本票債
    權不存在為有理由，逾此部分之請求，則屬無據，應予駁回
    。
八、關於原告依強制執行法第41條規定提起提起本件分配表異議
    之訴部分：
  (一)承前述，系爭分配表中，關於項次2 、6 部分（債權人甲○○部分），並未據被告為反對陳述，應由執行法院逕行更正
    剔除其列入分配金額。
  (二)系爭分配表中，關於項次4 部分（債權人乙○○「執行費用
    1 萬6,000 元」），其中逾1 萬2,942 元部分，不應列入分
    配。而原應列入分配1 萬2,942 元，其中40元，未據被告為
    反對陳述，應由執行法院逕行更正剔除其列入分配金額；其
    餘部分則已經清償，故項次4 部分應全額剔除，不得再列入
    分配。
  (三)系爭分配表中關於項次8 部分（債權人乙○○「債權原本
    200 萬元；債權利息12萬3,945 元」），其中債權原本5,
    006 元及按年息6%計算之利息部分，並未據被告為反對陳述
    ，應由執行法院逕行更正剔除其列入分配金額。而其餘利息
    部分，已獲全額清償，故應全額剔除，債權原本部分，則餘
    81萬4,980 元，故逾前開金額部分，應予剔除，不得列入分
    配（扣除剔除金額後，被告乙○○分配金額為81萬4,980 元
    ，分配比為100%）。
  (四)綜上，系爭分配表中，關於項次2 、6 應由執行法院逕更正
    為0 元；項次4 應剔除；項次8 逾債權原本81萬4,980 元部
    分（利息已全額剔除）亦應予剔除。
九、綜上所述，原告提起本件確認之訴，請求確認被告乙○○對
    被告丁○○系爭200 萬元本票債權逾本金81萬4,980 元之本
    票債權不存在；提起本件分配表異議之訴，請求將系爭分配
    表關於項次4 列入分配金額剔除及項次8 逾債權原本81萬4,
    980 元列入分配金額剔除，為有理由，逾此部分之請求，則
    屬無據，應予駁回。
結論：原告之訴為一部有理由、一部無理由，依民事訴訟法第38
5 條第1 項前段、第79條、第85條第1 項，判決如主文。
中    華    民    國    98    年    4     月    9     日
                  民事第一庭    法  官  黃信滿
以上正本係照原本作成
如對本判決上訴，須於判決送達後20日內向本院提出上訴狀
中    華    民    國    98    年    4     月    9     日
                                書記官  林月蓉


司法院資訊處製作；財團法人民間司法改革基金會備份。
